【裁判字號】    97,易,610
【裁判日期】    970430
【裁判案由】    詐欺
【裁判全文】
臺灣臺中地方法院刑事判決               97年度易字第610號
公  訴  人  臺灣臺中地方法院檢察署檢察官
被      告  許張阿筍原名丁○.
選任辯護人  王素玲律師
上列被告因詐欺案件，經檢察官提起公訴（97年度偵字第1764號
），本院判決如下：
    主    文
許張阿筍意圖為自己不法之所有，以詐術使人將本人之物交付，
處有期徒刑壹年肆月，減為有期徒刑捌月。又意圖為自己不法之
所有，以詐術使人將本人之物交付，處有期徒刑壹年，減為有期
徒刑陸月。應執行有期徒刑壹年。
    犯罪事實
一、許張阿筍（原名丁○○○）明知臺中市○區○○○段1229號
    土地為臺灣省臺中農田水利會（下簡稱農田水利會）所有，
    於經不知情之丙○○介紹欲找地承租之乙○○後，竟意圖為
    自己不法之所有，向乙○○騙稱該土地為其所有，乙○○不
    疑有他而陷於錯誤，乃於民國90年11月1日與許張阿筍訂立
    承租該土地其中一部分約137平方公尺之契約，約定租期自
    90年11月1日起至95年10月30日止，每月租金新臺幣（下同
    ）一萬元，每次應繳納一年份租金，由乙○○一次開立四張
    支票（每張金額為三個月之租金）予許張阿筍收受。乙○○
    租得該土地後，即委請甲○○、林賴令珠填土整地及搭建鐵
    皮房舍，並在該處開設「全一汽車修配行」（地址為臺中市
    ○○路○段119號對面）。詎五年租期屆滿，許張阿筍共詐得
    60萬元租金後，食髓知味，復意圖為自己不法之所有，再於
    95年11月1日與乙○○續約，租期自95年11月1日起至96年10
    月30日止，租金提高為每月1萬5000元，由乙○○一次開立
    四張支票（每張金額為三個月租金）予許張阿筍收受。嗣於
    96年2月間，乙○○經農田水利會人員到場告知其佔用土地
    ，始知許張阿筍並非該土地之所有權人，也無任何權限可出
    租該土地，其乃轉向農田水利會申請承租，並向許張阿筍索
    回尚未到期之支票，惟許張阿筍拒不返還，乙○○為顧及票
    信，仍任許張阿筍提示兌現全部票款，許張阿筍因而詐得一
    整年租金計18萬元。
二、案經乙○○委由熊賢祺律師訴請臺灣臺中地方法院檢察署檢
    察官偵查起訴。
    理    由
一、訊據被告許張阿筍，固坦承有與告訴人乙○○訂立前揭二份
    租賃契約，並收取租金計78萬元之事實，惟否認有詐騙告訴
    人之犯意，辯稱：伊當時係出租房屋不是出租土地，該土地
    上原來有一間伊父親於82、83年間建造的寮房，約九坪大，
    是告訴人自己拜託要承租的，告訴人說房子太小不夠用，他
    自己會整修，且告訴人知道該寮房所坐落之土地為水利地云
    云。辯護人補充辯護稱：告訴人承租當時確實知道該地是水
    利地，告訴人所以願意向被告承租，係為取得佔用，以便向
    農田水利會取得優先承租權等語。
二、經查，(一)證人即告訴人乙○○於97年4月18日在本院具結證
    稱：「是丙○○介紹我有本案之土地出租，我就去看現場，
    當時本案土地是空地，該空地有鋪設柏油，我看好之後，就
    去被告許張阿筍家裡書寫契約書，我寫好契約書之後，因為
    當時地並不平整，所以我就叫甲○○去幫我墊高整平，並叫
    林賴令珠及其先生及其所僱請之師傅去搭設鐵皮屋，搭設完
    畢之後，我就請吉豐水電行去進行水電管路的施工」、「（
    問：你們簽約時所定契約內容為何？）被告說該土地是她所
    有，我只要承租被告所有土地中的五十坪左右而已，被告就
    指我現在用的這塊地說，這塊地約五十坪」、「（問：除了
    你承租的這塊地以外，旁邊是否還有空地？）整塊地約有二
    、三十個停車格，於現場時，因為我說我要五十坪就好，被
    告及其先生說五十坪約八個停車格，並確定要租賃之地點，
    就由被告用繩子區定出區域」（參本院卷第90-91頁筆錄）
    ，(二)證人甲○○於97年4月18日在本院具結證稱：「（問：
    你是否認識證人乙○○？）認識，他在我住處即臺中市○○
    路○段119號之對面租賃土地，請我施作整地工程」、「（問
    ：你於施作該工程時間點前後，該土地是否有建物，或是空
    地，並陳述你所施作項目？）當時施作的土地比旁邊道路低
    約二、三十公分，且上面有一層柏油，乙○○請我去將該地
    墊高填平，等到他將鐵皮屋鐵柱安好後，他叫我去灌混凝土
    」、「（問：你施作時間是否在11月間？）是的」、「（問
    ：在你施作該土地之整地工程前，約90年9月起至11月你施
    作止，上面是否有無其他建物在上面？）當時上面鋪設柏油
    ，好像是在做停車場」、「（問：你如何研判是在做停車場
    ？）當時好像有劃線作停車格，好像有劃了二、三十個停車
    格」、「（問：你有無幫被告於該土地上做過何工程，施作
    情形如何？）被告有僱請我於該土地上面舖設柏油，時間是
    在90年11月前二個月，該土地非我所整地的，被告只是叫我
    鋪設柏油，我只幫被告做過這件事情」、「（問：你施作範
    圍內，是否有任何建物？）我鋪設柏油時當時沒有任何建物
    」、「（問：被告請你鋪設柏油之土地，裡面是否有一部分
    就是乙○○請你去填土之地點？）有的」、「（問：被告叫
    你去鋪設柏油之土地，後來是乙○○請你去填土之全部土地
    ，還是其中一部分而已？）是其中一部分而已」、「（問：
    你剛才證述該土地有二、三十個停車格是否是你舖設柏油後
    ，才劃下去的停車格？）是的，但是該停車格線並非我所劃
    的」（參本院卷第94-95頁筆錄），(三)證人林賴令珠於96 年
    12月27日在檢察官偵訊中具結證稱：「（問：臺中市○○路
    119號對面在何處妳是否知道？）知道」、「（問：乙○○
    要妳去該處作何？）90年11月他要我去搭建鐵皮屋，我當時
    有去，我去時本來上面沒有蓋房子，我去時有柏油路面」、
    「（問：該地當時有無放拆下來建物之材料？）沒有，旁邊
    有何建物，我沒有印象」（參他字卷第66頁筆錄，林賴令珠
    於檢察官偵訊中具結所為之陳述，並無顯不可信之情況，依
    刑事訴訟法第159條之1第2項之規定，得為證據），(四)臺中
    市○區○○路1段119號對面房屋（即本件鐵皮屋）之房屋稅
    係從92年7月起課徵，此有臺中市稅捐稽徵處大智分處97年2
    月12日中市稅智分二字第0976650611號函在卷可稽（參本院
    卷第32-33頁），(五)被告於96年11月30日在檢察官偵訊中供
    稱：「（問：租給告訴人時，地上有建物？）我在90年租給
    被告時，地上的建物是一個鐵皮屋，有屋頂，是完整的，跟
    現在差不多」（參他字卷第44頁筆錄），於97年1月31日在
    本院準備程序中供稱：「我當時就有跟告訴人說這是水利地
    ，我是租他房子，不是租他土地，房子是我父親留下來的，
    是一間寮房，小小一間，我從90年開始租給他，是他拜託我
    租給他，我也跟他講寮房太小，不夠他使用，告訴人說他自
    己要整修，後來他有無整修我就不知道‧‧‧，現狀我現在
    有去看過，跟我當時租給他的寮房不一樣，比較大間，而且
    原來寮房的部分已經不存在」」（參本院卷第12頁筆錄），
    於97年4月18日在本院審理中供稱：「（問：對證人甲○○
    之證言有何意見？）我請證人鋪設柏油時，寮房已經拆除了
    ，且停車格是我們自己簡單劃的」（參本院卷第95頁背面筆
    錄）。綜上可知，告訴人與被告訂立契約時，該土地僅係鋪
    設柏油劃上停車格之素地，並無寮房或其他建築物，告訴人
    與被告訂立契約後，即委請甲○○、林賴令珠在該土地上填
    土整地及搭建鐵皮房舍。又被告對於出租交付給告訴人之標
    的物之供述，從與現狀差不多之鐵皮屋，到小小一間寮房，
    到只有鋪設柏油並劃上停車格之素地，前後所言不一，參以
    該土地係於出租給告訴人後才開始課徵房屋稅，則該土地上
    面是否原有寮房即甚有疑義，縱然原有一間寮房，但被告在
    與告訴人訂立租約前二個月即將之拆除，並僱請甲○○鋪設
    柏油後，自己畫上二、三十個停車格，顯見拆除寮房，並非
    因為告訴人要承租所致，而係被告原係想利用該土地賺取停
    車位租金，因為適有告訴人要承租一部分土地（約八個停車
    格之面積），即應允出租，以賺取固定之租金收入。再告訴
    人當初所承租者，若係房屋而非土地，何以其要花費僱請他
    人重新整地建屋。從而本院認本件被告出租予告訴人之標地
    物係該水利地，而非被告所辯稱之房屋。
三、次查，(一)告訴人與被告兩次所訂立之租賃契約書雖名為「房
    屋租賃契約書」，惟證人即告訴人乙○○於97年4月18日在
    本院具結證稱：「當時租賃契約書是買便的，是制式的，我
    也沒有注意那麼多」（參本院卷第92頁筆錄），被告於97年
    1月31在本院供稱：「（問：契約書裡面是否除了告訴人自
    己的簽名之外，其餘字都是妳寫的？）是的」（參本院卷第
    14頁筆錄），(二)該二份契約書中均記載本件租賃標的物所在
    地及使用範圍為「臺中市南區光明五巷15-20號」，然臺中
    市南區戶政事務所於97年2月13日以中市南戶字第097000056
    3號函覆本院載：「查戶役政資訊系統：本轄並無編定臺中
    市南區光明五巷15-20號門牌」（參本院卷第31頁），被告
    於97年1月31日在本院供稱：「（問：臺中市南區光明五巷
    15-20號是什麼地方？）我根據旁邊的門牌號碼自己編的」
    （參本院卷第14頁筆錄），(三)租期自90年11月1日起至95年
    10月30日止之第一份租賃契約書，於本件租賃標的物所在地
    及使用範圍隔行，雖記載：「平房一間同意乙方（即告訴人
    ）按使用狀況拆除改建租期屆滿按改建後現況交還甲方（即
    被告）」等字（該契約書係被告所提出外放在本院卷證物袋
    內），惟租期自95年11月1日起至96年10月30日止之第二份
    契約書，裡面並無此記載（該契約書係告訴人所提出，附於
    他字卷第10-16頁），且經本院詳觀被告所提出之該第一份
    契約書，該段「平房一間同意乙方（即告訴人）按使用狀況
    拆除改建租期屆滿按改建後現況交還甲方（即被告）」之字
    跡，與其他部分字跡之筆色顯有不同，字體亦有異。綜上可
    知，本件契約書之內容，除了告訴人之簽名外，均係被告所
    撰寫，租賃標的物所在地及使用範圍「臺中市南區光明五巷
    15-20號」係被告所捏造，是以非能以租賃契約書以制式之
    「房屋租賃契約書」為之，即謂當時出租者係房屋且告訴人
    應有所認知。又該段「平房一間同意乙方（即告訴人）按使
    用狀況拆除改建租期屆滿按改建後現況交還甲方（即被告）
    」等字，縱非被告所捏造，惟如此重要之事，既然雙方有約
    定，為何於第二份契約書中未繼續記載，此亦令人不解。
四、又查，告訴人曾於96年2月13日向農田水利會申請承租臺中
    市○區○○○段1229號土地（面積6704平方公尺）中一部分
    土地（面積158平方公尺），希望租金每月每坪20元，亦即
    承租約48坪土地，每月租金960元，農田水利會於96年6月2
    日以中水財字第0960600804號函請告訴人須繳納佔用搭蓋建
    物使用之五年土地使用費12萬5631元，及該土地將辦理公開
    標租，如告訴人未得標時須拆遷未拆遷之保證金10萬元，此
    有該告訴人之申請資料及農田水利會函文在卷可佐（參本院
    卷第36-47頁）。茲被告使用該土地五年須補繳給農田水
    利會之費用僅12萬5631元，遠低於告訴人支付給被告之租金
    60萬元，更何況告訴人向農田水利會申請承租希望之租金僅
    每月960元，是於該土地上面並無任何建築物下，告訴人若
    知該土地係屬農田水利會所有，絕無向告訴人承租，而不向
    農田水利會承租，自願多花錢並冒著遭農田水利會以民事訴
    訟索賠及告以刑事罪嫌之危險之理，辯護人謂告訴人是為
    取得佔有以便向農田水利會承租若為真，何以告訴人必須承
    租五年又三個半月後才向農田水利會提出申請，又為何本件
    告訴人無法優先承租，必須以公開標租方式，與其他人競標
    ，還須繳納未得標時之拆遷保證金。是可信告訴人承租當時
    確實不知該土地係水利地，其係受被告所騙而向被告承租無
    訛。本件事證明確，被告犯行應堪認定。
五、核被告所為，係犯刑法第339條第1項之詐欺取財罪。又被
    告與告訴人訂立一次契約，應屬一次詐欺行為，其與被告訂
    立二次契約，則屬二次詐欺行為，此二次行為犯意各別，行
    為互易，應予分論併罰。被告第一次詐欺行為後刑法於94
    年1月7日修正，同年2月2日公布，於95年7月1日生效施行，
    其中修正前刑法第33條第5款規定：「罰金：一元以上。」
    ，修正後刑法第33條第5款規定：「罰金：新臺幣一千元以
    上，以百元計算之。」，比較新舊法結果，以舊法對行為人
    較為有利，修正前刑法第51條第5款規定：「宣告多數有期
    徒刑者，於各刑中之最長期以上，各刑合併之刑期以下，定
    其刑期，但不得逾二十年」，修正後刑法第51條第5款規定
    ：「宣告多數有期徒刑者，於各刑中之最長期以上，各刑合
    併之刑期以下，定其刑期，但不得逾三十年」，比較結果，
    以舊法對行為人較為有利。爰審酌被告犯後飾詞卸責，毫無
    悔意，以公有土地出租圖利膽大妄為惡性重大，詐騙之金額
    非微，且尚未賠償告訴人之損害等一切情狀，分別量處如主
    文所示之刑。另中華民國96年罪犯減刑條例於96年7月4日經
    制定公布，並於96年7月16日生效施行，本件被告兩次犯罪
    時間均在96年4月24日以前，均符合該條例第2條第1項第3款
    之減刑規定，乃依該條例第7條之規定，減其宣告刑二分之
    一，並依該條例第10條第1項、修正前刑法第51條第5款之規
    定，定其應執行之刑。
據上論斷，應依刑事訴訟法第299條第1項前段，刑法第2條第1項
前段、第339第1項、（修正前）第33條第5款、（修正前）第51
條第5款，罰金罰鍰提高標準條例第1條前段，刑法施刑法第1條
之1第1項、第2項前段，中華民國96年罪犯減刑條例第2條第1項
第3款、第7條第1項、第2項、第10條第1項，判決如主文。
本案經檢察官戊○○到庭執行職務
中    華    民    國    97    年    4     月    30    日
                        臺灣臺中地方法院刑事第十三庭
                               審判長法  官   李秋娟
                                     法  官   陳得利
                                     法  官   許月馨
以上正本證明與原本無異。
如不服本判決，應於收受送達後10日內向本院提出上訴書狀（應
敘述具體理由並附繕本）。
上訴書如未敘述理由，應於上訴期間屆滿後20日內補提理由書於
本院。
                                     書記官   童淑芬
中    華    民    國    97    年    4     月    30    日
附錄論罪科刑法條
中華民國刑法第339條第1項
意圖為自己或第三人不法之所有，以詐術使人將本人或第三人之
物交付者，處五年以下有期徒刑、拘役或科或併科一千元以下罰
金。


司法院資訊處製作；財團法人民間司法改革基金會備份。
